【裁判字號】    99,上易,806
【裁判日期】    991012
【裁判案由】    損害賠償
【裁判全文】
臺灣高等法院民事判決                 99年度上易字第806號
上  訴  人  乙○○
被 上訴 人  台北富邦商業銀行股份有限公司
法定代理人  甲○○
訴訟代理人  賴盛星律師
複 代理 人  蔡美君律師
上列當事人間請求損害賠償事件，上訴人對於中華民國99年6月
30日臺灣臺北地方法院99年度訴字第343號第一審判決提起上訴
，本院於99年9月28日言詞辯論終結，判決如下：
    主      文
原判決關於駁回上訴人後開第二項之訴部分，暨命其負擔訴訟費
用之裁判均廢棄。
被上訴人應再給付上訴人新臺幣壹拾伍萬元，及自民國九十八年
九月二日起至清償日止，按年息百分之五計算之利息。
其餘上訴駁回。
第一審訴訟費用關於命上訴人負擔部分、及第二審訴訟費用由被
上訴人負擔八十五分之十五，餘由上訴人負擔。
    事實及理由
一上訴人起訴主張：伊持有向被上訴人申請之0000000000000000
  號之萬事達信用卡（下稱系爭信用卡），於民國96年11月1-5
  日遭盜刷9筆，合計新臺幣（下同）39,713元，該帳款非伊所
  消費，亦非伊本人簽名，伊無義務給付。詎被上訴人經催討後
  ，竟將伊強制停卡，並向財團法人金融聯合徵信中心（下稱聯
  徵中心）通報伊逾期未繳款，致伊於其他銀行之原有貸款額度
  不能使用，亦無法提供所有之土地抵押貸款，致申請房貸遭拒
  ，且伊經營之公司亦遭損失。被上訴人遲至97年底始就上開爭
  議款項向法院提起訴訟，經臺灣臺中地方法院豐原簡易庭（下
  稱豐原簡易庭）以98年2月9日97年度豐小字第1191號判決被上
  訴人敗訴確定。被上訴人卻再度於98年6-7月向聯徵中心通報
  伊未繳款36,879元，對伊加重誹謗，使伊向其他各家銀行申請
  信用卡遭拒。被上訴人因故意、過失不法侵害伊信用及名譽，
  致伊受有精神損害，自得請求精神慰藉金。爰依侵權行為損害
  賠償關於精神慰藉金之法律關係，求為命被上訴人給付90萬元
  ，及自起訴狀繕本送達翌日起加計法定遲延利息之判決。
  被上訴人則以：上訴人就系爭信用卡本應妥善保管、使用，然
  其於96年11月14日委由其妻廖麗華向伊表示系爭信用卡遺失，
  代為申請掛失停用系爭信用卡，並確認最後消費時間為96年11
  月5日。伊客服人員雖請上訴人確認最後消費時間點，迄未接
  獲上訴人確認，其於96年12月接獲96年11月5日至12月4日之消
  費帳單，亦未依約，於當期帳單繳款截止日即96年12月20日前
  向伊提出帳款疑義，俾伊相信該帳單上所載之帳款並無疑義，
  上訴人對系爭信用卡遭盜刷，致伊受有信用卡代墊款項之損害
  ，有過失責任。另上訴人逾期未辦理爭議款手續，亦未報案申
  報遺失，伊無法判斷上訴人主張之真偽，依約向其催收，其拒
  絕繳款，伊乃於97年2月依「信用卡戶及特約商店信用資料建
  檔作業要點」向聯徵中心通報上訴人逾期還款紀錄，並依該要
  點按月報送上訴人逾期繳款紀錄，嗣於97年4月7日依規定向聯
  徵中心報送強制停卡紀錄。伊之報送資料僅供參考，不宜作為
  交易准駁之惟一依據，亦不得對外公開，伊無故意或過失不法
  侵害上訴人之名譽及信用可言。伊受上開豐原簡易庭判決敗訴
  後不再上訴，旋於98年4月9日將上訴人停卡紀錄更正為掛失停
  用，並陸續更改其逾期繳款紀錄，於收受本件起訴狀繕本後，
  更於98年9月10日以專案簽准刪除上訴人97年10月至98年9月之
  還款紀錄，上訴人主張名譽及信用受損，與伊無涉云云，資為
  抗辯。
二原審命被上訴人給付5萬元，及自98年9月2日起加計法定遲延
  利息，駁回上訴人其餘之請求，上訴人提起上訴，聲明：
  (一)原判決關於後開第二項部分廢棄。
  (二)被上訴人應再給付上訴人85萬元，及自98年9月2日起至清償
    日止，按年息5％計算之利息。
  被上訴人則聲明：上訴駁回。
  （被上訴人就原審判命給付5萬元本息部分，未據聲明不服而
  告確定）。
三兩造不爭執之事實：
  (一)上訴人向被上訴人領用系爭信用卡，於96年11月1日至11月5
    日遭第三人持往韓國盜刷9筆，金額合計39,713元。
  (二)上訴人於96年11月14日委託其妻廖麗華向被上訴人表示系爭
    信用卡遺失，代向被上訴人申請掛失停用，並確認最後消費
    時間點為96年11月5日。上訴人嗣未親自去電向被上訴人確
    認，亦未於收受帳單後向被上訴人申請爭議款項處理。
  (三)被上訴人就上開爭議款項向豐原簡易庭對上訴人起訴，豐原
    簡易庭以98年2月9日97年度豐小字第1191號小額民事判決被
    上訴人敗訴，被上訴人未提起上訴而確定。
  (四)被上訴人因上訴人未繳納上開款項，於97年4月7日強制停卡
    並通報聯徵中心。
四上訴人主張被上訴人強制停卡並通報聯徵中心，且被上訴人對
  上訴人起訴受敗訴判決確定後，未向聯徵中心更正，構成侵權
  行為一節，為被上訴人所否認，並以前詞置辯。
  (一)按「信用卡業務機構應依財政部及中央銀行之規定，定期向
    財政部、中央銀行及財政部指定機構申報信用卡業務有關資
    料」，信用卡業務機構管理辦法第17條有明文規定。另「信
    用卡業務機構應報送下列信用卡戶及特約商店信用資料，提
    供金融聯合徵信中心建檔：(一)信用卡戶基本資料……(二)信用
    卡資料……(三)特約商店資料……(四)信用卡戶帳款資料……」
    ，聯徵中心制定之「信用卡戶及特約商店信用資料建檔作業
    要點」第4點亦有明文（原審卷第57頁背面、第61頁）。上
    訴人不爭執其配偶廖麗華向被上訴人確認系爭信用卡最後消
    費時間點為96年11月5日，被上訴人據以認定上訴人未繳交
    96年11月1日至5日之消費帳款，於97年4月間依上開規定，
    報送上訴人遲延繳款情形至聯徵中心，無侵害上訴人名譽或
    信用之故意。
  (二)然被上訴人嗣以上訴人未繳納系爭爭議款項為由，向豐原簡
    易庭對上訴人起訴，豐原簡易庭以98年2月9日97年度豐小字
    第1191號判決被上訴人敗訴確定，為兩造所不爭執。顯然系
    爭爭議款已經確定判決認定非屬上訴人之信用卡消費款，被
    上訴人即不得再將之列為上訴人之信用卡消費款，亦不得以
    該名義再向上訴人請求給付。而系爭信用卡消費款既不存在
    ，上訴人本無支付該筆項款之義務，被上訴人自不得再將之
    列為上訴人之消費款並以上訴人未繳付為由，將之轉列為呆
    帳，並向聯徵中心通報。被上訴人於上開判決確定後，雖於
    98年4月9日更正上訴人於聯徵中心之紀錄，將停卡事由由「
    強制停卡」改為「卡片遺失」，並於98年5月5日修正更改上
    訴人97年9月、98年4-5月繳款紀錄，有被上訴人提出之客戶
    卡事故歷史查詢畫面、98年5月5日JCIC資料異動明細表報表
    在卷可參（原審卷116-117頁）。惟被上訴人之承辦人員復
    於98年6-7月間又向聯徵中心通報上訴人尚有呆帳36,879元
    未清償等情，有聯徵中心信用報告回覆書在卷可稽（見原審
    卷第7頁信封內資料）。顯見被上訴人之承辦人員於系爭爭
    議款經確定判決認定非上訴人之消費款後，明知兩造就系爭
    爭議款已無債權債務關係，仍片面將之列為上訴人之信用卡
    消費款，並以上訴人未繳卡款為由，向聯徵中心登錄上訴人
    尚有呆帳未清償之紀錄，所為顯已侵害上訴人之名譽權。被
    上訴人雖又辯稱其上開錯誤拋送上訴人尚未清償36,879元呆
    帳一事，乃因被上訴人之電腦系統內尚有應退還予上訴人之
    款項，致內部電腦系統發生歸帳錯誤之情形，故於98年6月
    再次拋送上訴人逾期還款紀錄至聯徵中心云云（本院卷第37
    頁正面、第67頁背面），然縱被上訴人尚應退還上訴人款項
    屬實，與被上訴人不得再向上訴人請求系爭爭議款係屬不相
    干之二事，乃被上訴人之承辦人員將之混為一談，致生歸帳
    錯誤而再次拋送不實紀錄，縱非故意，亦構成過失，被上訴
    人辯稱其無故意過失之侵權行為云云，非屬可取。
  (三)至被上訴人嗣於98年9月10日刪除上訴人97年10月至98年9月
    之還款紀錄，有98年9月10日JCIC資料異動明細表報表在卷
    可參（原審卷第118頁）。然被上訴人自認：「被告（被上
    訴人）銀行於接獲原告（上訴人，下同）起訴狀後，為避免
    雙方訟累……並於98年9月10日以專案簽准刪除原告97年10
    月至98年9月之還款紀錄」等語（原審卷第115頁），參諸被
    上訴人係於98年9月1日收受起訴狀繕本，有送達證書在卷足
    稽（原審卷第35頁），堪認被上訴人確係收受上訴人之起訴
    狀繕本後，方於98年9月10日刪除上訴人97年10月至98年9月
    之還款紀錄，惟就被上訴人之承辦人員前於98年6-7月間向
    聯徵中心通報上訴人尚有呆帳36,879元未清償等情之侵權行
    為，不生若何影響。又聯徵中心係經財政部（自93年7月1日
    改隸行政院金融監督管理委員會）指定建置之全國性信用資
    料庫，職司信用卡、授信、現金卡等信用資料之建檔機構。
    換言之，於被上訴人之承辦人員錯誤登載上訴人逾期還款期
    間，任何金融機關均得透過該資料庫系統查知上訴人有上開
    不良紀錄之情形，當使上訴人之名譽權受到侵害無疑。
  (四)至上訴人主張其信用權亦受有損害一節，固提出其於98年7
    月間向合作金庫商業銀行（下稱合庫）申請貸款遭駁回之函
    文一紙為證。然經原審函查駁回上訴人貸款申請之原因，經
    合庫豐原分行以99年3月12日合金豐放字第0990000995號函
    覆：「說明……二、查蕭君（上訴人）分別於91年8月及91
    年10月向本行申貸房屋修繕貸款分別為額度新台幣200萬元
    及額度新台幣790萬元，依約按月平均攤還本息，截至目前
    （99.3.8）現欠本金分別為135萬及571萬，因前述二筆貸款
    用途為住宅整修為（及）長期房屋擔保放款，依作業規定償
    還部分不能再行動用，貸款期間本行未要求借戶加速還款；
    又借戶於98年7月向本行申請增貸額度新台幣500萬元，本行
    依據5P授信原則，考量借款人、資金用途、償還來源、債權
    保障及授信戶展望，並經授信審議小組開會決議予以婉拒…
    …」等語（原審卷卷第148頁）。顯然合庫豐原分行就上訴
    人之授信餘額無法放貸，係因該貸款用途為住宅修繕及長期
    房屋擔保放款，非融資性循環貸款，依銀行內部作業規定「
    償還部分不能再行動用」，非屬上訴人所主張因遭被上訴人
    強制停卡且通報聯徵中心致其授信餘額遭凍結無法動用之情
    形。上訴人再主張其於98年10月至99年4月間陸續向中國信
    託銀行、上海商業儲蓄銀行、合庫、被上訴人及聯邦銀行等
    銀行申請信用卡均遭拒絕，顯見其信用權亦受有損害云云。
    然被上訴人業於98年9月10日刪除上訴人97年10月至98年9月
    之逾期還款紀錄，已如上述，則上開各銀行於98年10月間至
    99年4月間受理上訴人申請信用卡當不可能參考未刪除前之
    逾期還款紀錄作為准駁各該申請案之依據，而上開各金融機
    構拒絕上訴人申請信用卡之原因各異，有合庫上開函載：「
    另蕭君於99年1月向本行申請信用卡，由本行轉送經本行信
    用卡部徵審科審查，評分未達發卡標準，予以婉拒」、中國
    信託商業銀行99年3月19日陳報狀載：「經查客戶乙○○（
    身分證……）於民國98年10月間向本行提出信用卡申請，經
    徵信審核評估因該客戶為本行管制戶，綜合風險考量下，於
    98年10月5日婉拒申請……」、被上訴人消金風險控管部99
    年3月26日消債字第0991000143號載：「有關來函查詢客戶
    乙○○（身分證…）之申辦本行信用卡事宜，經查本行係於
    九十九年一月十二日收到該戶之申請案件，該戶於申請當時
    檢附身分證影本及財力證明文件，本行於辦理信用卡之徵信
    作業時，係衡酌申請人之信用狀況、收入來源、還款能力及
    與其他金融機構往來情形等條件，應予核卡，但因該戶與本
    行有民事訴訟案件中，恐有疑慮，故本行暫予婉拒」、上海
    商業儲蓄銀行信用卡中心99年4月23日上卡字第0990000036
    號函載：「蕭君於98.11向本行申請信用卡，因未檢附相關
    財力證明文件可供審酌，經參考先前與本行往來及當時聯徵
    中心之消費實績，經整體評估後未予核發。當時聯徵中心並
    無顯示富邦銀行拋送蕭君逾期未還款紀錄，爰無相關資料可
    一併提供」等語（原審卷第148、152、158、175頁），堪認
    上訴人向上開各金融機構申請信用卡未獲核發，均與被上訴
    人承辦人員之前述侵權行為無涉，上訴人執此主張其信用權
    受侵害云云，即屬無據。
  (五)以上，被上訴人之承辦人員錯誤登載上訴人逾期還款期間之
    行為，構成侵權行為，致上訴人之名譽權受有損害。
五按「受僱人因執行職務，不法侵害他人之權利者，由僱用人與
  行為人連帶負損害賠償責任」，民法第188條第1項前段定有明
  文。被上訴人之承辦人員即受僱人因執行職務，因歸帳錯誤而
  再次拋送不實紀錄之過失行為侵害上訴人之名譽權，有如上述
  ，被上訴人自應與其受僱人連帶負損害賠償責任。另「民法第
  一百八十四條所規定之侵權行為類型，均適用於自然人之侵權
  行為，上訴人為法人自無適用之餘地。民法第一百八十五條規
  定之共同侵權行為，亦同。至於法人侵權行為則須以其董事或
  其他有代表權人，因執行職務所加於他人之損害，法人始與行
  為人連帶負賠償之責任（民法第二十八條）。若該法人之員工
  因執行職務，不法侵害他人之權利，則依民法第一百八十八條
  之規定，該法人亦須連帶負賠償責任」（最高法院95年度台上
  字第338號判決意旨參照）。被上訴人為法人，本無民法第184
  條適用之餘地，則上訴人依民法第184條第1項前段為本件之請
  求、原判決依該規定准上訴人之請求（見原審卷第100頁、原
  判決第7頁即本院卷第5頁），固有適用法規錯誤之情事，被上
  訴人為此部分之辯解（本院卷第66頁）固屬有據。惟上訴人
  已陳述係請求精神慰藉金（原審卷第4、90、100頁），而「
  當事人應就訴訟關係為事實上……之陳述」，民事訴訟法第
  193條第1項定有明文，上訴人既已就被上訴人侵權行為之基本
  事實暨上訴人請求之標的係精神慰藉金一節陳述在卷，至於應
  如何適用法律核屬法院之職權，當不得以上訴人未援引民法第
  188條之規定，即謂上訴人之請求「是否合法，自有疑慮」（
  本院卷第66頁背面）。本院仍得依民法第188條、第195條之規
  定，認定被上訴人應對上訴人負侵權行為損害賠償之責。
六次按「不法侵害他人之身體、健康、名譽、自由、信用、隱私
  、貞操，或不法侵害其他人格法益而情節重大者，被害人雖非
  財產上之損害，亦得請求賠償相當之金額」，民法第195條第1
  項前段定有明文；上訴人因被上訴人之承辦人員前揭侵權行為
  致名譽受損，其情節自屬重大，被上訴人辯稱其錯誤拋送期間
  僅三個月，上訴人受損情節非重大云云（本院卷第39、69頁）
  ，非屬可採。另按「名譽被侵害者，關於非財產上之損害，加
  害人雖亦負賠償責任，但以相當之金額為限，民法第一百九十
  五條第一項定有明文，所謂相當，自應以實際加害情形與其名
  譽影響是否重大，及被害者之身分地位與加害人經濟狀況等關
  係定之」，最高法院47年台上字第1221號著有判例，被上訴人
  自應對上訴人所受損害負賠償之責。茲所應審酌者，為上訴人
  所得請求被上訴人賠償之金額為若干？本院審酌上訴人係天仁
  化工棉製廠有限公司之董事長，96、97年度所得為288,193 元
  、120,440元，名下不動產及投資計45,807,625元，有營利事
  業登記證及稅務電子閘門財產所得調件明細表在卷可按（見原
  審卷第28、190-207頁）。上訴人並於本院提出上訴人經營之
  孟儀有限公司、天仁化工棉製廠有限公司使用統一發票購票證
  暨公司及上訴人（負責人）之統一發票專用章印文卡、新芳蠶
  絲棉被廠、議員15號、威海威風紡織品有限公司董事長、環翠
  台胞台屬聯誼會常務理事、威海市張村鎮中心完小名譽校長之
  名片，有該等資料在卷可參（本院卷第63-65頁），被上訴人
  對該等資料之真正「無意見」（本院卷第51頁背面）。而被上
  訴人為資本總額高達約436億元之大型金融機構，亦有公司變
  更登記表在卷可佐（原審卷第43頁），其承辦人員誤向聯徵中
  心登錄上訴人呆帳紀錄，致上訴人之名譽受有損害，雖於98年
  4月9日更正上訴人於聯徵中心之紀錄，將停卡事由由「強制停
  卡」改為「卡片遺失」，於98年5月5日修正更改上訴人97年9
  月、98年4-5月繳款紀錄後，卻復於98年6-7月間又向聯徵中心
  通報上訴人尚有呆帳36,879元未清償，迄收受上訴人本件起訴
  狀繕本後，方於98年9月10日刪除上訴人97年10月至98年9月之
  還款紀錄等一切情狀，認上訴人請求被上訴人賠償之精神慰撫
  金以20萬元為適當，其逾此範圍之請求，於法無據。
六被上訴人於原審辯稱上訴人應負與有過失責任云云，此部分已
  經原審認定上訴人名譽受有損害之原因，在被上訴人於系爭爭
  議款經確定判決認定系爭信用卡消費款不存在後，仍於98年6-
  7月將該筆款項列為上訴人之信用卡消費款項，並以上訴人未
  繳卡款為由，向聯徵中心登錄為信用卡呆帳，致上訴人名譽權
  受有損害，顯難認上訴人於申報遺失停卡時未親自向被上訴人
  確認最後消費日期及收到帳單後未立即向被上訴人提出疑義等
  行為，與被上訴人上開侵權行為致上訴人受有損害間，有何相
  當因果關係，被上訴人辯稱上訴人就損害之發生與有過失云云
  ，並無理由等情。被上訴人就其敗訴判決未據聲明不服，且其
  答辯狀、辯論意旨狀亦未載此部分之抗辯（本院卷第36-39、
  66-69頁），應認被上訴人對原審認定上訴人無與有過失責任
  一節，不再爭執。被上訴人復抗辯上訴人所受損害非屬「情節
  重大」，逕請求90萬元本息之慰撫金，自屬無據云云（本院卷
  第38-39頁、第69頁背面），然原審命被上訴人給付5萬元本息
  ，未據被上訴人聲明不服而告確定，已如上述，亦應認被上訴
  人就原審命其給付5萬元本息依據（民法第195條）之構成要件
  未聲明不服，況上訴人名譽受有損害，確屬情節重大，已如上
  述，被上訴人再爭執已確定部分之5萬元本息，非屬可採。
七綜上所述，上訴人依侵權行為損害賠償關於精神慰藉金之規定
  ，請求被上訴人給付上訴人20萬元，及自起訴狀繕本送達翌日
  即98年9月2日起至清償日止，按年息5％計算之利息，於法有
  據，應予准許。其逾此範圍之請求，於法無據，應予駁回。上
  開應准許部分，扣除原審判命給付之5萬元本息，被上訴人應
  再給付上訴人15萬元本息。上開應再給付部分，原審為上訴人
  敗訴之判決，尚有未洽，上訴意旨指摘原判決此部分不當，求
  予廢棄改判，為有理由，應由本院予以廢棄，改判如主文第二
  項所示。上開不應准許部分，原審為上訴人敗訴之判決，並駁
  回其假執行之聲請，核無不合。上訴意旨指摘原判決此部分不
  當，求予廢棄改判，為無理由，應予駁回。
八上訴人於99年9月20日提出聲請調查證據狀（本院卷第46頁）
  ，然本件於99年9月13日「準備程序終結」，有準備程序筆錄
  可參（本院卷第34頁），依民事訴訟法第276條「未於準備程
  序主張之事項，除有下列情形之一者外，於準備程序後行言詞
  辯論時，不得主張之：一、法院應依職權調查之事項。二、該
  事項不甚延滯訴訟者。三、因不可歸責於當事人之事由不能於
  準備程序提出者。四、依其他情形顯失公平者。前項第三款事
  由應釋明之」之規定，上訴人已不得再主張，遑論上訴人亦未
  釋明有何符合該條第3款事由，且被上訴人亦辯稱「上訴人於
  準備程序終結後才提出調查證據聲請狀，我們不同意」等語（
  本院卷第51頁背面），本院不再依上訴人之聲請調查證據狀調
  查證據；另本件因事證已臻明確，兩造其餘攻擊、防禦方法及
  所為之立證，經審酌後認與判決之結果不生若何影響，無庸再
  逐一予以論列，合併敘明。
據上論結，本件上訴為一部有理由、一部無理由，依民事訴訟法
第450條、第449條第1項、第79條判決如主文。
中    華    民    國    99    年    10    月    12    日
                  民事第十七庭
                      審判長法  官  湯美玉
                            法  官  丁蓓蓓
                            法  官  李慈惠
正本係照原本作成。
不得上訴。
中    華    民    國    99    年    10    月    12    日
                            書記官  殷丹妮

司法院資訊處製作；財團法人民間司法改革基金會備份。
